臺灣高等法院臺中分院民事判決
111年度上易字第25號
上  訴  人  林維峯  


訴訟代理人  林長毅  
被 上訴 人  王麗娟  

            鍾俊賢  

共      同
訴訟代理人  鍾明諭律師
上列當事人間請求塗銷不動產所有權移轉登記事件，上訴人對於
民國110年11月5日臺灣臺中地方法院110年度訴字第938號第一審
判決提起上訴，本院於111年5月3日言詞辯論終結，判決如下：
    主  文
上訴駁回。
第二審訴訟費用由上訴人負擔。
    事實及理由
一、上訴人主張：伊對被上訴人王麗娟之債權，業經臺灣高雄地
    方法院108年度重訴字第183號、臺灣高等法院高雄分院109
    年度重上字第72號、最高法院109年度台上字3358號判決確
    定。詎伊欲持該確定判決為執行名義聲請強制執行王麗娟所
    有如附表所示不動產(下稱系爭不動產）時，始發現王麗娟
    已於民國108年5月13日以夫妻贈與為原因，將系爭不動產無
    償移轉登記予被上訴人鍾俊賢。王麗娟所為已減少其一般財
    產而影響清償債務之能力，且其迄今仍未返還欠款，足認被
    上訴人二人之前述行為確有害於伊債權，爰依民法第244條
    第1項及第4項規定，聲明求為命：㈠王麗娟與鍾俊賢間就系
    爭不動產，以夫妻間贈與為原因所為之債權行為及所有權移
    轉之物權行為，應予撤銷。㈡鍾俊賢應將系爭不動產以夫妻
    間贈與為原因所為之所有權移轉登記塗銷，回復為王麗娟所
    有。經原審為上訴人敗訴之判決，上訴人提起上訴，上訴聲
    明：㈠原判決廢棄。㈡王麗娟與鍾俊賢間就系爭不動產，以夫
    妻間贈與為原因所為之債權行為及所有權移轉之物權行為，
    應予撤銷。㈡鍾俊賢應將系爭不動產以夫妻間贈與為原因所
    為之所有權移轉登記塗銷，回復為王麗娟所有。
二、被上訴人則以：
    上訴人前曾針對同一贈與移轉登記事實於109年1月22日提起
    撤銷詐害債權之訴，是其於該案起訴時即已知悉有此贈與移
    轉登記之事實，但其卻遲至110年2月16日始提起本件訴訟，
    顯已逾一年除斥期間。至於上訴人對王麗娟之債權是否經法
    院判決確定、係於何時確定，均與除斥期間之認定無涉等語
    ，資為抗辯。被上訴人答辯聲明：上訴駁回。
三、本件爭點：
  ㈠上訴人提起本件訴訟是否已逾1年除斥期間？本件除斥期間
    應自何時起算？
  ㈡倘未逾除斥期間，上訴人請求撤銷被上訴人間就系爭不動產
    所為贈與之債權行為及所有權移轉之物權行為，及鍾俊賢應
    將系爭不動產之所有權移轉登記塗銷，回復為王麗娟所有，
　　是否有理由？
四、本院之判斷
  ㈠按債務人所為之無償行為，有害及債權者，債權人得聲請法
    院撤銷之；債權人依第1項或第2項之規定聲請法院撤銷時，
    得並聲請命受益人或轉得人回復原狀。但轉得人於轉得時不
    知有撤銷原因者，不在此限；前條撤銷權，自債權人知有撤
    銷原因時起，一年間不行使，或自行為時起，經過十年而消
    滅。民法第244條第1項、第4項，第245條分別定有明文。民
    法第244條第1項之撤銷訴權，依同法第245條規定，自債權
    人知有撤銷原因時起，一年間不行使，或自行為時起，經過
    十年而消滅。該項法定期間為除斥期間，逾該除斥期間權利
    即告消滅，此項除斥期間有無經過，縱未經當事人主張或抗
    辯，法院亦應先為調查認定，以為判斷之依據（參見最高法
    院85年台上字第1941號判決，亦同此旨）。又民法第245條
    規定撤銷權之一年除斥期間，係自債權人知有撤銷原因時起
    算，所謂「知」，係指「明知」而言（參見最高法院91年度
    台上字第2162號民事判決，亦同此旨）。
  ㈡經查：
　　⒈上訴人主張：其取得對王麗娟之債權，業經臺灣高雄地方
      法院108年度重訴字第183號判決、臺灣高等法院高雄分院
      109年度重上字第72號判決，及最高法院109年度台上字33
      58號判決之審理，於109年12月30日確定在案等情，此為
      被上訴人所不爭，自堪信為真實。
　　⒉王麗娟已於108年5月13日以夫妻贈與為原因，無償移轉登
      記系爭不動產予鍾俊賢等情，亦據上訴人提出於法學資料
      庫公告上開判決內容之網路查詢資料、被上訴人二人之戶
      籍謄本、系爭不動產之土地、建物登記第一類謄本、地籍
      異動索引表等件在卷可稽（原審卷第21至44、95至107頁
      ），此部分事實，亦為被上訴人所不爭執，固堪信為真實
      。然被上訴人抗辯上訴人提起本件訴訟已逾1年除斥期間
      ，此為上訴人所否認，經查：
　　　⑴上訴人先前就系爭不動產，曾對被上訴人提起塗銷不動
        產所有權移轉登記訴訟（下稱前案），依前案起訴時間
        為109年1月22日（見前案卷第15頁原法院收文日期戳章
        ），前案起訴狀主張：「…二、…原告林維峯即於109年1
        月14日執上開支付命令以及確定證明書另向鈞院聲請強
        制執行。三、豈料，經原告林維峯調取系爭不動產之登
        記謄本、異動索引後，竟察覺系爭不動產已於108年5月
        13日即遭被告王麗娟以夫妻贈與為原因、無償移轉登記
        予被告鍾俊賢…」等語（見前案卷第17頁），上訴人顯
        然在109年1月22日即前案起訴時即已明確知悉王麗娟於
        108年5月13日已將系爭不動產以夫妻贈與移轉登記予鍾
        俊賢之事實，且已主張有害及上訴人債權。
　　　⑵被上訴人間就系爭不動產所為贈與及所有權移轉登記之
        債權及物權行為，如有得依民法第244條規定撤銷之事
        由，上訴人至遲於109年1月22日已知有撤銷原因，應自
        該日起算民法第245條規定之1年除斥期間。
　　　⑶上訴人係於110年2月16日提起本件撤銷訴訟而繫屬於原
        法院，此觀上訴人起訴狀上蓋有原法院收文日期戳章即
        明（原審卷第13頁），顯然上訴人提起本件撤銷訴訟，
        已逾前開除斥期間，上訴人於其撤銷權業已消滅後，始
        提起本件訴訟，主張行使民法第244條第1項之撤銷權，
        於法自屬無據。
　　　⑷上訴人雖主張：上訴人對被上訴人等之債權業經臺灣高
        雄地方法院108年度重訴字第183號判決、臺灣高等法院
        高雄分院109年度重上字第72號判決、最高法院109年度
        台上字3358號判決審理，並於109年12月30日確定在案
        ，是本案請求塗銷不動產所有權移轉登記事件所欲保全
        之債權於109年12月30日方判決確定，則上訴人請求塗
        銷不動產所有權移轉登記於109年12月30日起一年內為
        之，即無逾越時效云云，然查，民法第244條之撤銷權
        ，其除斥期間係自債權人知有撤銷原因時起算，所謂知
        有撤銷原因，係指知債務人所為者為無償行為，且有害
        及債權而言，與債權人之債權是否判決確定無關，是上
        訴人之主張，並非可採。
　　⒊綜上，上訴人就被上訴人間系爭不動產無償贈與及所有權
      移轉登記，縱有民法第244條第1項規定之撤銷權，亦因已
      逾除斥期間而消滅，已無該撤銷權可得行使，則上訴人併
      依民法第244條第4項規定，請求鍾俊賢塗銷系爭不動產之
      所有權移轉登記及回復為王麗娟所有，亦屬無據。
　㈢綜上所述，上訴人依民法第244條第1項規定請求撤銷被上訴
    人間系爭不動產無償贈與及所有權移轉登記，併依民法第24
    4條第4項規定，請求鍾俊賢塗銷系爭不動產之所有權移轉登
    記及回復為王麗娟所有，為無理由，不應准許。原審為上訴
    人敗訴之判決，於法並無不合。上訴意旨指摘原判決不當，
    求予廢棄改判，為無理由，應予駁回。
  ㈣本件事證已臻明確，兩造其餘主張與攻擊防禦方法及所提證
    據，經審酌後核與判決結果不生影響，爰不逐一論列，併此
    敘明。
五、據上論結，本件上訴為無理由，依法判決如主文。
中　　華　　民　　國　　111 　年　　5 　　月　　17　　日
　　　　　　　民事第七庭　　審判長法　官　王　銘
　　　　　　　　　　　　　　　　　法　官　高英賓
　　　　　　　　　　　　　　　　　法　官　張國華
正本係照原本作成。
不得上訴。
　　　　　　　　　　　　　　　　　書記官　吳伊婷
　　　　　　　　　　　　　　　　　
中　　華　　民　　國　　111 　年　　5 　　月　　17　　日

附表：
1 臺中市○○區○○段000地號土地(權利範圍：10000分之427) 2 臺中市○○區○○段0000○號(權利範圍：1000分之45，門牌號碼：臺中市○○區○○街00巷00弄00號地下室） 3 臺中市○○區○○段0000○號(權利範圍：全部，門牌號碼為臺中市○○區○○街00巷00弄00號0樓)